【裁判字號】    95,易,38
【裁判日期】    950605
【裁判案由】    違反動產擔保交易法
【裁判全文】
臺灣臺南地方法院刑事判決                95年度易字第38號
公  訴  人  臺灣臺南地方法院檢察署檢察官
被      告  丁○○
上列被告因違反動產擔保交易法案件，檢察官聲請以簡易判決處
刑（九十五年度偵緝字第四四○號），本院判決如下：
    主  文
丁○○動產擔保交易之債務人，意圖不法之利益，將標的物遷移
，致生損害於債權人，累犯，處有期徒刑伍月，如易科罰金，以
參佰元折算壹日。
    事  實
一、丁○○前因犯公共危險案件，經本院以九十年度營交簡字第
    六一八號判處有期徒刑三月確定，入獄服刑後於民國九十一
    年十二月十三日執行完畢，詎仍不知悔改，於民國九十二年
    九月二十三日（起訴書誤載為二十四日），向安泰商業銀行
    股份有限公司（以下簡稱安泰銀行）辦理貸款新臺幣（下同
    ）二十六萬元，並以動產擔保交易法所規定之動產擔保抵押
    方式，將登記於其名下之車牌號碼七Ｊ－五八○六號自用小
    客車一輛，設定含本金及利息之擔保債權金額共三十一萬二
    千元之動產抵押權予安泰銀行，為動產擔保交易之債務人，
    雙方並簽訂貸款暨動產抵押契約書，約定自九十二年十月二
    十三日起至九十五年九月二十三日止（起訴書誤載為九十二
    年十月二十四日起至九十五年九月二十四日止），分三十六
    期按月攤還本息，丁○○每期應繳納九千六百四十六元，且
    動產擔保交易之標的物即上開車輛之存放處所，為丁○○之
    戶籍地即臺南縣北門鄉慈安村三寮灣五八○號，而在貸款未
    償還完畢之前，丁○○僅得依約占有使用標的物，非經債權
    人同意，不得將標的物任意遷移、出賣、出質、移轉、抵押
    或為其他其他處分，詎丁○○於簽約後即意圖為自己不法之
    利益，將該標的物交由「許盛凱」之人遷移至他處而不知去
    向，且僅償還四期貸款，而自九十三年二月二十三日第五期
    起即不履約繳款，致安泰銀行受有損害。嗣安泰銀行於九十
    四年四月八日，將上開債權及動產抵押權移轉予匯豐汽車股
    份有限公司（以下簡稱匯豐公司），匯豐公司亦因追索無著
    而受有損害。
二、案經匯豐公司訴由臺南縣警察局學甲分局報請臺灣臺南地方
    法院檢察署檢察官偵查起訴。
    理  由
一、訊據被告丁○○固不諱言於九十二年九月二十三日時，有與
    安泰銀行簽訂本案貸款暨動產抵押契約，且上開動產標的物
    之車輛亦於簽約後，即由「許盛凱」駛離而不知去向之事實
    ，惟矢口否認有何違反動產擔保交易法犯行，辯稱：伊是受
    「許盛凱」之控制及逼迫而簽訂本件貸款暨動產抵押契約云
    云。經查：
（一）上揭被告向安泰銀行貸款，並以動產擔保抵押之方式，將
      登記於其名下之車牌號碼七Ｊ－五八○六號自用小客車一
      輛設定動產抵押權予安泰銀行，而被告僅償還四期貸款即
      未依約還款，且安泰銀行依標的物約定存放地址前往尋找
      車輛亦無所獲，嗣安泰銀行將上開債權及動產抵押權移轉
      讓與匯豐公司等情，業據告訴人匯豐公司指述在卷，並經
      告訴代理人戊○○於警詢時、檢察官偵訊中指述明確，復
      有證人即負責本案貸款暨動產抵押契約對保程序之前匯豐
      公司業務乙○○於偵查中及本院審理時證訴明確，並有貸
      款暨動產抵押契約書、動產擔保交易動產附抵押設定登記
      申請書、動產擔保交易（動產抵押）移轉契約書及動產擔
      保交易動產抵押設定債權人變更登記申請書、客戶分期款
      繳款記錄查詢表、存證信函及客戶外訪報告各一份，以及
      照片四幀附卷可稽，故被告確係本件動產擔保交易之債務
      人，且自分期償還貸款之第五期起即拒不付款，並已將動
      產擔保標的之前開車輛自約定處所遷移不知去向等情，堪
      足認定。
（二）雖被告辯稱伊係受「許盛凱」之控制及逼迫而簽訂本件貸
      款暨動產抵押契約云云，惟：
    1.證人即負責本案貸款暨動產抵押契約對保程序之前匯豐公
      司業務乙○○於偵查中證訴：「（有無印象你承辦之貸款
      業務之借款人被人脅迫簽名蓋章？）沒有，因為我之前被
      借款人拿假身分證騙過，損失由我自己負擔，因此我很注
      意核對身分證，我對保一定是對到本人。」等語（見臺灣
      臺南地方法院檢察署九十四年度偵緝字第四四○號偵查卷
      第八頁）；並於本院審理時證訴：「（本件契約是否是被
      告找你辦的？）是順益汽車的業務來找我辦，他帶著丁○
      ○來找我，我只見過丁○○一次面，是在對保的那天。」
      、「（合約上的簽名及蓋章是否是丁○○本人簽章？）是
      。我們對保的時候，還有將車子照相存證。」、「（被告
      簽約當時還有無其他人與他一起去？）我是跟業務一起去
      ，丁○○是和另外一個人在對保地點等我們，對保地點是
      臺南市○○路，詳細地點我不記得，但是不是在北門鄉，
      契約上面寫的北門鄉是丁○○的戶籍地，我記得那時候，
      丁○○的腳有受傷。」、「（丁○○簽約的時候，在場的
      另外一個不詳人士有無對丁○○的契約表示意見？）沒有
      。丁○○是買中古車辦貸款，這輛車不是跟我們買的，是
      跟順益汽車的業務買的，然後再跟我們公司辦融資。」、
      「（丁○○在跟你們貸款的時候，有無簽本票給你們？）
      簽一張本票而已。」、「（你在現場有無看到任何人對丁
      ○○施以不法手段強迫丁○○簽約？）沒有。」、「（丁
      ○○在當場有無表示不耐煩或是不願意的情緒？）沒有，
      他只是問我們要簽名的地方。」、「｛（提示警卷第二十
      九頁並告以要旨）你們對保日期是否為契約上所載的九十
      二年九月十九日？｝我們對保日期是在契約生效前去的，
      所以會在九十二年九月二十三日前，契約上如果載九十二
      年九月十九日，就應該是九月十九日去對保的。」、「（
      你們對保的目的為何？）核對身分證，是否為本人要來簽
      契約書，再請本人簽名。」、「（你們對保的目的是否要
      防止他人冒用本人的名義來簽契約？）是。」、「（你們
      對保時，有無要確認本人是自己願意來簽這個契約？）我
      們會詢問他是否有來辦這筆貸款，多少金額。」、「（你
      們當日有無問丁○○他辦多少貸款？）有。」、「（丁○
      ○是自己回答的？）是。」、「（丁○○對於他自己契約
      的貸款金額有無不清楚的地方？）沒有，因為我在現場還
      有當著他的面再跟他確認一次公司核貸的金額。」、「（
      你在辦本件對保程序時，丁○○旁邊的人有無參與？）他
      都沒有講話，所以我才對他都沒有印象。」等語綦詳（見
      本院九十五年三月六日審理筆錄）。而本案被告雖供承因
      時間久遠，所以無法辨認本案貸款暨動產抵押契約之對保
      程序，是否係證人乙○○與其所為等語，然觀之本案貸款
      暨動產抵押契約書上之對保人欄，既明確登載為證人乙○
      ○，再佐以證人乙○○又證訴其前曾於執行公司所交付之
      貸款暨動產抵押契約之對保業務時，因他人持偽造身分證
      件詐騙而自行負擔損失，因此其於對保程序時對簽約人均
      會詳加核對是否係契約當事人，是上開證人乙○○證述本
      案之貸款暨動產抵押契約之對保程序，係其與本件契約之
      當事人即被告當面所為等語，應屬可信，而足認為真。而
      證人乙○○既係本案親見被告簽訂貸款暨動產抵押契約過
      程之人，其又證訴於本件貸款暨動產抵押契約之對保過程
      中，在場之被告以外之人除未有以恐嚇、脅迫或強暴等非
      法手段逼迫被告簽約外，且於對保簽約之過程中在場之他
      人亦均未有插話或其他干涉契約簽訂等之行為，復佐以證
      人乙○○又證訴伊有當面與被告確認本件貸款之金額，並
      係由被告自行回答貸款之數額等情，顯見於本件貸款暨動
      產抵押契約之對保及簽約之過程中，並無被告係遭人控制
      或逼迫而簽訂本件契約之跡象，是被告上開所辯稱係遭「
      許盛凱」之人控制及逼迫而簽訂本件貸款暨動產抵押契約
      一節是否屬實，已令人懷疑。
    2.被告另供稱其自本案簽約前之九十二年七、八月即遭「許
      盛凱」圖謀欲以設定抵押其名下之二筆土地獲利，而控制
      其行動自由，並於九十二年九月一日經「許盛凱」打斷腿
      而入院治療後，隨即於受傷三日後又遭「許盛凱」自醫院
      挾持至他處繼續拘禁，並逼迫簽訂本件貸款暨動產抵押契
      約，伊直至九十三年二、三月間始逃離「許盛凱」之控制
      云云，然參諸常理，若上開被告所陳稱之情節確屬為真，
      則一般人於如此長之時期遭他人不法拘禁而限制行動自由
      ，且拘禁期間並遭該他人打斷腿且逼迫簽訂契約，則其於
      逃離他人之監控後，自當會立即向警方報案並尋求保護，
      然被告雖於偵查中陳稱其於九十三年三月間逃離「許盛凱
      」之控制後，於逃離當日隨即向臺南縣警察局永康分局報
      案，且該案事後並移轉至臺南市警察局第三分局偵辦云云
      ，然經本院分別函詢臺南縣警察局永康分局及臺南市警察
      局第三分局後，上開二分局均函覆本院並無被告於其轄下
      報案之記錄等情，有臺南市警察局第三分局九十五年二月
      十日南市警三偵字第○九五四三一一二六九○號及臺南縣
      警察局永康分局九十五年三月二日南縣永警偵字第○九五
      ○○○二三四三號等函文各一份附於本院卷可稽，是由上
      開本院查無被告所陳述之警察機關之報案紀錄，且參以本
      案被告上開所陳稱之被害情節，既係「許盛凱」之人以長
      期妨害自由及傷害等之強暴方式，致使被告簽訂本件貸款
      暨動產抵押契約，顯認該案應屬重大之刑事案件，是被害
      人如於逃離加害人控制後時隨即向警方報案，衡情受理報
      案之警方，應會於第一時間立刻前往拘禁被害人之現場搜
      捕犯罪嫌疑人，而當無可能發生前開被告所供述之警方於
      接獲其報案後，除未對其製作警詢筆錄外，又僅將案件轉
      送其他轄區之警察機關續行偵辦之情形，基上，足認上開
      被告所陳稱其係受「許盛凱」長期拘禁及打斷其左腳之逼
      迫方式，而簽訂本件貸款暨動產抵押契約一節，應非事實
      。
    3.另被告於偵查中陳稱其係在遭「許盛凱」打斷左腳後入院
      之第三日，即遭「許盛凱」強制帶離醫院至「許盛凱」母
      親住處簽訂本件貸款暨動產抵押契約，現場並有銀行人員
      到場與其簽約云云（見臺灣臺南地方法院檢察署九十四年
      度偵緝字第四四○號偵查卷第二五、二六頁），惟稽之本
      件被告係於九十二年九月一日因左側脛腓骨開放性粉碎性
      骨折而入院治療一節，有財團法人奇美醫院九十四年五月
      十二日（九四）奇醫字第二一七四號函附之病情摘要在卷
      可稽（見臺灣臺南地方法院檢察署九十四年度偵緝字第四
      四○號偵查卷第三二頁），然本件貸款暨動產抵押契約係
      於九十二年九月十九日由證人乙○○與被告本人親自對保
      簽約一節，既已據證人乙○○於本院審理時證述明確，是
      互核上開被告左腳受傷及本件貸款暨動產抵押契約簽訂之
      時點，既有相隔二星期多之時間，足認被告所述之情節，
      與事實即有明顯之出入，是由此益徵被告上開所述係受「
      許盛凱」強押簽訂本件貸款暨動產抵押契約云云，確屬臨
      訟畏罪杜構之詞，殊不足採。
    4.又本件被告與安泰銀行簽訂貸款暨動產抵押契約後，安泰
      銀行尚有收受四期被告應繳之分期貸款等情，有告訴人所
      提出之客戶分期款繳款記錄查詢表一份在卷可按。參之前
      開被告供承其於九十二年九月間簽訂本件貸款暨動產抵押
      契約後，復又繼續遭「許盛凱」之人控制其行動自由直至
      九十三年二、三月間，而上開被告於簽約後遭「許盛凱」
      控制行動自由之期間，被告依約恰好需繳還四期分期貸款
      ，是如被告確係遭「許盛凱」控制其行動自由，則上開四
      期之分期貸款當無可能係由被告自行繳納。而被告雖於本
      院審理時另陳稱該四次分期貸款，係由「許盛凱」繳納的
      ，其中伊有跟著去二次，一次是在永康的郵局，一次是在
      中華東路之日盛銀行云云（見本院九十五年五月三日審理
      筆錄）。然本件被告若確係經「許盛凱」強逼簽訂本件貸
      款暨動產抵押契約，且該動產抵押標的之車輛復又於簽約
      後隨即遭「許盛凱」之人駛離而不知去向，則衡之一般常
      情，「許盛凱」強逼被告充當為本件貸款暨動產抵押契約
      之債務人之目的，應即意圖以此方式一方面獲取將上揭車
      輛抵押貸款可得之利益，一方面並可以躲避積欠銀行債務
      或違反動產擔保交易法相關規定等之責任，是其當無為被
      告繳納應償還安泰銀行分期款之理，復佐以上開客戶分期
      款繳款記錄查詢表，本件四期分期貸款後之代號說明均登
      載為「ＷＥＢ銷帳」，而「ＷＥＢ銷帳」係指該分期貸款
      於便利商店繳款之意等情，業經證人即匯豐公司之告訴代
      理人丙○○於本院審理時證訴屬實（見本院九十五年五月
      三日審理筆錄），亦足認被告上開所陳稱其中二次係「許
      盛凱」分別至郵局及日盛銀行繳款之情，與事證並不相符
      。基上，更加證明本件被告所辯之語，殊無值採。
（三）而本件被告既供承本案之貸款暨動產抵押契約書、動產擔
      保交易動產抵押設定申請書上之簽名及蓋章均係其親自所
      為，且參以本件車輛動產抵押契約書第一條至第五條明文
      約定本件貸款暨動產抵押契約之契約登記有效期間、貸款
      金額、貸款利率、貸款期間及償還方式，而該契約書第十
      條明文約定：「本件標的物存放處所約定為本契約書所載
      甲方（即被告）之住址（即臺南縣北門鄉慈安村三寮灣五
      八○號），且非經乙方（即告訴人）書面同意並辦理動產
      抵押變更登記者，甲方絕不任意變更本件動產抵押車輛之
      所在」等內容，有貸款暨動產抵押契約書一份附卷可稽。
      足見被告對於其係本件動產擔保交易契約之債務人，且對
      於貸款之金額、借款期間，以及在貸款未償還完畢之前，
      被告僅得占有使用標的物，而非經債權人同意，負有不得
      任意將車牌號碼七Ｊ－五八○六號自用小客車遷移其臺南
      縣北門鄉慈安村三寮灣五八○號處所之義務等動產擔保交
      易契約之重要內容，應至為知曉為是，然被告身為本件動
      產擔保交易之債務人，而未依約將動產擔保標的物之車輛
      存放在約定之地點，逕於簽訂本件貸款暨動產抵押契約後
      ，即將該車交由「許盛凱」之人遷移他處而不知去向，造
      成動產擔保交易之債權人損害，顯見其主觀上確有不法利
      益之意圖甚明。
（四）又被告雖聲請傳喚「許盛凱」及「心德教養院之負責人」
      到庭作證，然被告既無法提出「許盛凱」之相關年籍資料
      ，是本院自無從傳訊「許盛凱」到庭作證；又被告聲請傳
      訊「心德教養院之負責人」到庭作證之待證事實，既係證
      明其在教養院期間均未出來，故本件如前述已繳納四期之
      貸款均係他人所繳納，然本案被告之犯罪行為既係與他人
      簽訂動產抵押契約後，復意圖將為不法利益將該車遷移約
      定存放之處所，是本案分期貸款究係由何人繳納，核與本
      案犯罪成立與否並無關連性，自無傳訊之必要，附此敘明
      。
（五）綜上所述，本件被告主觀上既有為自己不法之利益意圖，
      客觀上復有遷移系爭車輛之行為，已足生損害於動產擔保
      交易之債權人。而被告上開所辯，洵屬事後卸責推諉之詞
      ，委無可採。本件事證明確，被告犯行堪予認定。
二、被告為動產擔保交易之債務人，竟意圖不法之利益，將標的
    物遷移，致生損害於債權人，核其所為，係犯動產擔保交易
    法第三十八條之罪。被告前因犯公共危險案件，經本院以九
    十年度營交簡字第六一八號判處有期徒刑三月確定，入獄服
    刑後於九十一年十二月十三日執行完畢等情，有臺灣臺南地
    方法院檢察署刑案資料查註紀錄表、臺灣高等法院被告全國
    前案紀錄表各一紙在卷可按，其於有期徒刑執行完畢五年以
    內再犯本件有期徒刑以上之罪，為累犯，應依刑法第四十七
    條規定，加重其刑。爰審酌被告明知辦理動產抵押，負有分
    期付款債務，竟將動產抵押標的遷移，且未依約全部繳納分
    期貸款價金，造成債權人受損，更危及動產抵押制度融資功
    能，僅繳納四期即未繳納分期貸款價金，迄未與告訴人等達
    成和解及犯罪否認犯行之態度等一切情狀，量處如主文之刑
    ，並諭知易科罰金之折算標準。
據上論斷，依刑事訴訟法第二百九十九條第一項前段，動產擔保
交易法第三十八條，刑法第十一條前段、第四十七條、第四十一
條第一項前段，罰金罰鍰提高標準條例第一條前段、第二條，判
決如主文。
本案經檢察官甲○○到庭執行職務。
中    華    民    國    95    年    6     月    5     日
                刑事第九庭  審判長法官  蔡  奇  秀
                                  法官  黃  欣  怡
                                  法官  楊  佳  祥
以上正本證明與原本無異。
如不服本判決，應於收受送達後10日內向本院提出上訴書狀（應
附繕本）。
                                書記官  顏  惠  華
中    華    民    國    95    年    6     月    5     日
附錄本案論罪科刑法條全文：
動產擔保交易法第三十八條：
動產擔保交易之債務人，意圖不法之利益，將標的物遷移、出賣
、出質、移轉、抵押或為其他處分，致生損害於債權人者，處三
年以下有期徒刑、拘役或科或併科六千元以下之罰金。


司法院資訊處製作；財團法人民間司法改革基金會備份。
